臺灣臺中地方法院刑事判決　　　　　　　　　　　　九十三年度訴緝字第三八六號
　　公　訴　人　臺灣臺中地方法院檢察署檢察官
　　被　　　告　甲○○
　　選任辯護人　陳鴻謀律師
右列被告因偽造文書等案件，經檢察官提起公訴（八十二年度投偵字第三六一二號、
第三六九六號、第三八八九號），被告於準備程序中就被訴事實為有罪之陳述，經詢
問公訴人、被告、辯護人之意見後，由本院合議庭裁定由受命法官獨任進行簡式審判
程序，茲判決如左：
    主  文
甲○○共同連續意圖為自己不法之所有，以詐術使人將本人之物交付，處有期徒刑壹
年陸月。
    事  實
一、甲○○世居中興新村，為流通資金及舒解債務壓力，經常招集民間互助會應急，
    於民國（下同）七十八年後，為便於資金週轉，陸續於七十八年十月一日、七十
    九年二月二日、八十年十月三日、八十一年四月一日、八十二年六月一日各招集
    每會新台幣（下同）五千元之互助會，即獲得玄○○、己○○、地○○、Ｂ○○
    、辰○○○、卯○○、丁○○、庚○○、辛○○、Ａ○○○、癸○○、壬○○、
    乙○○、宙○○○、黃○○、戊○○、亥○○○、午○○○、戌○○、未○○、
    丑○○、天○○、巳○○、子○○○、申○○、Ｃ○○、丙○、酉○○○、寅○○等人參與，其中各會會員依序為四十六人、四十二人、四十五人、四十二人、
    四十一人，會期期間甲○○因經商失利累積相當債務，又逢政府開放大陸探親，
    甲○○為資助大陸之親戚，竟與其夫許伯卿（業經臺灣高等法院臺中分院判處有
    期徒刑四月確定）共同基於為自己不法所有之概括犯意聯絡，利用會員標會意願
    較低之月份，未實際開標，再向不知情之會員謊稱已有某會員（遭假冒之會員為
    何，因時隔久遠，無人得知）得標之方式，多次向會員收取會款，致不知情之互
    助會員陷於錯誤，而如數繳交如附表所示之會款，甲○○詐得如附表所示七百一
    十五萬八千元會款後，嗣於八十二年七月間，第一組會及第二組互助會陸續到期
    ，甲○○明知犯行即將暴露，即以探親為名匿居大陸不回，互助會員始知遭詐騙
    ，各該會員遭詐騙之金額經稽核後如附表所示。
二、案經玄○○等人訴由臺灣臺中地方法院檢察署檢察官偵查起訴。
    理  由
一、右揭犯罪事實，業據被告甲○○於本院準備及簡式審判程序坦承不諱，並經告訴
    人玄○○、己○○、地○○、辰○○○、卯○○、丁○○、庚○○、辛○○、Ａ
    ○○○、癸○○、壬○○、宙○○○、戊○○、亥○○○、午○○○、黃玉珠、
    未○○、丑○○、李淑源、酉○○○、Ｂ○○、申○○、丙○等人於偵審程序中
    指稱：被告甲○○招攬互助會，會期中以會員競標意願不高之月份，向會員佯稱
    某會員得標之方式，詐騙會款等語明確（詳八十二年度投偵字第三六九六號偵查
    卷第十五頁，本院八十三年度訴字第一六五五號卷第五一至五七、九二頁，臺灣
    高等法院臺中分院八十三年度上訴字第三九三六號卷第一二九至一三一頁），復
    有會單四紙、告訴人等所提出遭詐騙之金額明細表在卷足憑（見前開高院卷第五
    十至五四、一四九、一五○頁），是認被告甲○○之自白核與事證相符，堪予採
    信，被告犯行明確，應依法予以論科。
二、又按民間互助會已標取會款者（即死會），於標取會款以後不問何人得標，至完
    會止，本有向會首按時交付會款（含標息）之義務，是會首施以詐術，除對於活
    會會員有施用詐術，使活會會員陷於錯誤，而交付會款，成立詐欺取財罪外，其
    向已標取會款之會員，按時收取之會款，並無施詐或使之陷於錯誤可言，自無成
    立詐欺罪之餘地。是以：
（一）核被告甲○○招募互助會，向互助會員詐稱某會員得標，而詐取如附表所示各
      該會員互助會款之犯行，係犯刑法第三百三十九條第一項之詐欺取財罪。
（二）被告甲○○與許伯卿間分擔招會開標收取會款之工作，二人就犯罪之實施，顯
      有犯意聯絡，行為分擔，皆為共同正犯。
（三）又被告甲○○分別以某會員之名義詐稱某會員得標向其餘活會會員收取會款，
      各均同時使活會會員受害，係以一行為觸犯數詐欺罪名，各應依想像競合犯之
      規定，從一重處斷。
（四）被告甲○○先後多次詐欺取財之犯行，時間緊接，犯罪構成要件相同，顯係基
      於概括犯意而反覆為之，應依連續犯之規定，論以一罪，並加重其刑。
（五）爰審酌被告甲○○因貪圖己利，而先後以前開方式詐得會款，嚴重損及告訴人
      玄○○等會會員之權益，復傷害告訴人等對被告信賴之感情，詐得高達七百一
      十五萬八千元之鉅額會款，旋即避居國外匿居，惟考其係因資金運用失當，以
      致週轉失靈，起意違犯本件犯行，犯罪之動機、目的尚屬單純，手段亦屬平和
      ，犯後坦承犯行，並力籌資金積極與告訴人玄○○等人協商和解事宜，雖終因
      和解金額無法達成共識，然已徵其誠意及悔悟之心，同時考量被告時年七十七
      歲，已甚為老邁，避居國外十餘年後，返臺自動到案，坦然面對司法審判等一
      切情狀，量處如主文所示之刑。
三、公訴意旨另以：被告甲○○冒用會員戌○○、宙○○○、Ａ○○○、辰○○○、
    己○○、地○○、辛○○等二十餘人名義，偽造互助會標單，藉以標得互助會款
    ，足以生損害於戌○○等人之犯行，另涉犯刑法第二百十條、第二百十六條之罪
    嫌等語。惟以：
（一）按犯罪事實應依證據認定之，無證據不得認定犯罪事實。又不能證明被告犯罪
      者，應諭知無罪之判決，刑事訴訟法第一百五十四條第二項、第三百零一條第
      一項分別定有明文。次按事實之認定，應憑證據，如未能發現相當證據，或證
      據不足以證明，自不能以推測或擬制之方法，為裁判基礎（最高法院四十年臺
      上字第八六號判例參照）。又以告訴人之告訴，本以使被告受刑事訴追為目的
      ，故其陳述是否與事實相符，自應調查其他證據，以資審認，苟其所為攻擊之
      詞，尚有瑕疵，則在此瑕疵未予究明以前，即不能遽採為斷罪之基礎（最高法
      院六十九年臺上字第一五三一號判決參照）。另刑事訴訟法第一百六十一條已
      於九十一年二月八日修正公布，其第一項規定：檢察官就被告犯罪事實，應負
      舉證責任，並指出證明之方法。因此，檢察官對於起訴之犯罪事實，應負提出
      證據及說服之實質舉證責任。倘其所提出之證據，不足為被告有罪之積極證明
      ，或其指出證明之方法，無從說服法院以形成被告有罪之心證，基於無罪推定
      之原則，自應為被告無罪判決之諭知，最高法院九十二年臺上字第一二八號判
      例意旨亦著有明文。
（二）本件公訴人以被告甲○○涉有上開偽造私文書之犯行，無非以告訴人玄○○等
      人指稱標會時，署名及明載標息，被告甲○○自有偽填署名藉以偽造標單之犯
      行等情為其論據，惟查：告訴人丙○於偵查中指稱：會員標會應寫會員姓名及
      標息等語（前開三八八九號偵查卷第二四頁反面），另告訴人張仁娟則證稱：
      其參與開標但不知被告甲○○有無冒標之情事（見本院八十三年訴字第一六五
      五號卷第五七頁反面），告訴人Ａ○○○則稱：其未參與標會，只打電話問問
      標息多寡等語（同上偵查卷第二四頁反面），告訴人己○○則陳稱：其未參與
      標會，會款多寡均直接向甲○○查問或看看甲○○載於黑板上之標息主動扣息
      繳納等語（見前開本院卷第五二頁），是以上開告訴人等之指述，均無法證明
      被告甲○○標會時有冒標之情事，此外，本件復查無冒標之標單扣案可資佐憑
      ，實難以標會時須書寫標單競標即遽認被告甲○○有冒標之情，此部分之犯罪
      自屬不能證明，惟公訴人以此部分與前開論罪科刑為裁判上一罪，故不另為無
      罪之諭知，附此敘明。
據上論斷，應依刑事訴訟法第二百七十三條之一第一項、第二百九十九條第一項前段
，刑法第二十八條、第五十六條、第三百三十九條第一項、第五十五條、第四十一條
第一項前段，罰金罰鍰提高標準條例第一條前段，判決如主文。
本案經檢察官宇○○到庭執行職務
中      華      民      國      九十三      年      八    月    三十一  日
                                臺灣臺中地方法院刑事第十二庭
                                      法  官  劉  兆  菊
右正本證明與原本無異。
如不服本判決，應於送達後十日內向本院提出上訴狀（須附繕本），上訴於臺灣高等
法院臺中分院。
          書記官
中      華      民      國      九十三      年      八     月    三十一 日
論罪科刑法條：
中華民國刑法第三百三十九條 (普通詐欺罪)
意圖為自己或第三人不法之所有，以詐術使人將本人或第三人之物交付者，處五年以
下有期徒刑、拘役或科或併科一千元以下罰金。
以前項方法得財產上不法之利益或使第三人得之者，亦同。
前二項之未遂犯罰之。
